臺灣高等法院臺中分院刑事判決　　 100年度交上訴字第1574號
上　訴　人
即　被　告　黃煒良
選任辯護人　沈靖家律師
上列上訴人因肇事逃逸罪等案件，不服臺灣臺中地方法院100年
度交訴字第119號中華民國100年6月13日第一審判決（起訴案號
：臺灣臺中地方法院檢察署100年度偵字第856號），提起上訴，
本院判決如下：
    主  文
上訴駁回。
    事  實
一、黃煒良於民國（下同）99年12月14日上午7、8時許，在臺中
    縣新社鄉（現改制為臺中市新社區，下同）東和街友人住處
    飲用酒類後，已達不能安全駕駛動力交通工具之程度，竟不
    顧公眾之安危，於飲畢後隨即駕駛車牌號碼PA─0541號自小
    客車（下稱系爭車輛），欲返回其臺中市○○區○○村○○
    路○段1巷29號住處。嗣於同日上午11時55分許，駕駛系爭車
    輛沿臺中市○○區○○路3段9巷，由中和街往東新路方向行
    駛至中和街221巷巷口時，因酒後視覺及行為反應能力減低
    ，不慎與沿中和街221巷往舊新社分駐所方向行駛，由劉佳
    珍騎乘之車牌號碼088－GVV號重型機車發生碰撞，劉佳珍身
    體於兩車碰撞後彈起撞擊系爭車輛駕駛座前方擋風玻璃後跌
    落地面，致受有右腰部疼痛扭傷、右膝擦傷及左膝瘀青等傷
    害（所涉過失傷害部分，業經劉佳珍撤回告訴，由檢察官另
    為不起訴處分確定），劉佳珍所駕機車亦因之倒地。黃煒良
    於駕駛動力交通工具肇事致劉珍佳受傷後，雖下車詢問劉佳
    珍有無受傷，惟於劉佳珍告知甚為疼痛而明知劉佳珍已受傷
    之情況下，另基於肇事逃逸之犯意，未對劉佳珍施予救護或
    採取其他必要措施，亦未留置現場等候員警到場處理及協助
    救護傷患，即將系爭車輛棄置現場，逕自步行返回臺中市○
    ○區○○村○○路○段1巷29號住處而逃逸。嗣臺中縣警察局
    （現改制為臺中市政府警察局）東勢交通小隊員警劉清安據
    報到場處理，依現場目擊民眾指證，發現係居住在肇事現場
    附近之黃煒良涉嫌肇事逃逸，乃至黃煒良上址住處查訪，發
    現黃煒良正在家中房間睡覺，乃將之喚醒，並於同日12時40
    分對之實施酒精濃度值測試，測得其吐氣所含酒精濃度高達
    每公升1.47毫克，始查悉上情。
二、案經劉佳珍訴由臺中縣警察局（現改制為臺中市政府警察局
    ）東勢分局報告臺灣臺中地方法院檢察署檢察官偵查起訴。
    理    由
一、證據能力部分：
  (一)辯護人雖於本院稱被告於警詢之筆錄係在酒醉下也不是被告
    自由意識下之陳述，應該沒有證據能力（見本院卷第30頁）
    ，惟查被告於偵查供稱其警詢筆錄實在（見偵卷第10頁），
    於原審對其警詢之供述亦同意作為本案證據（見原審卷第13
    頁），另於本院對於其警詢供述再表示無意見（見本院卷第
    30頁），被告之警詢筆錄，顯係在自由意識下所為之陳述至
    明，而有證據能力。
  (二)按刑事訴訟法第159條之4規定，除前3條之情形外，下列文
    書亦得為證據：「一、除顯有不可信之情況外，公務員職務
    上製作之紀錄文書、證明文書。二、除顯有不可信之情況外
    ，從事業務之人於業務上或通常業務過程所須製作之紀錄文
    書、證明文書。三、除前二款之情形外，其他於可信之特別
    情況下所製作之文書。」此係因公務員職務上製作之紀錄文
    書或證明文書，係公務員依職權所為，與其責任、信譽攸關
    ，若有錯誤、虛偽，公務員可能因此擔負刑事及行政責任，
    且該等文書經常處於可能受公開檢查之狀態，其正確性及真
    實之保障極高；另從事業務之人在業務上或通常業務過程製
    作之上開文書，因係於通常業務上不間斷而規律之記載，一
    般均有專業之人員校對，記錄時亦無預見日後將作為特定案
    件證據之偽造動機，其虛偽之可能性較小，且如讓製作者以
    口頭方式在法庭上再重述過去之事實或數據，實際上有其困
    難，二者具有一定程度之不可代替性，是除非有顯不可信之
    情況外，上開公務文書或業務文書應均具有證據能力。查本
    案道路交通事故當事人酒精測定紀錄表、刑法第185條之3案
    件測試觀察紀錄表、道路交通事故現場圖、道路交通事故調
    查報告表(一)、(二)，均為公務員職務上製作之文書，東勢鎮農
    會附設農民醫院一般診斷證明書，為從事業務之人於業務上
    製作之文書，均無顯不可信情事。本院審酌證據作成之形式
    ，均無瑕疵、與待證事實具有關聯性等情況，認為適當，且
    無不法取得之情形，應認得為證據。
  (三)次按刑事訴訟法第159條第1項：「被告以外之人於審判外之
    言詞或書面陳述，除法律有規定者外，不得作為證據。」該
    所謂「被告以外之人於審判外之言詞或書面陳述」，並不包
    含「非供述證據」在內。按照相機拍攝之照片，係依機器之
    功能，攝錄實物形貌而形成之圖像，除其係以人之言詞或書
    面陳述為攝取內容，並以該內容為證據外，照片所呈現之圖
    像，並非屬人類意思表達之言詞或書面陳述，當不在上引規
    定「被告以外之人於審判外之言詞或書面陳述」之範圍內，
    其有無證據能力，自應與一般物證相同，端視其取得證據之
    合法性及已否依法踐行證據之調查程序，以資認定（最高法
    院97年台上字第3854號判決意旨參照)。本件卷附現場照片
    ，乃員警以相機之功能作用，拍攝上開現場及物品之外觀形
    貌所形成之圖像，不含有人類意思表達之供述要素，所拍攝
    內容現實情狀之一致性，係透過機械原理加以還原，並無人
    對現實情形之記憶、知覺經常可能發生之誤差（如知覺之主
    觀性及記憶隨時間推移而發生變化、遺忘等），故上開照片
    屬非供述證據，並無傳聞法則之適用，又公訴人、被告均未
    爭執員警有何違法取得上開物證之情形，復經原審及本院於
    審理中踐行調查程序，自均有證據能力。
二、認定事實所憑之證據及理由：
    上訴人即被告黃煒良（以下簡稱被告）固坦承有於上開時、
    地，酒後達於無法安全駕駛之狀況，仍駕駛系爭車輛上路，
    並因之與告訴人劉佳珍騎乘之上開重型機車發生碰撞，致告
    訴人受有上開傷害，且其於肇事後並未對告訴人採取任何救
    護措施，亦未等候員警到場處理及協助救護傷患，即自行步
    行返回上址住處等事實，惟矢口否認有何肇事逃逸之犯行，
    辯稱：伊之車頭並未碰撞告訴人，是告訴人騎機車撞伊車的
    側面，且伊沒有看到告訴人身上有什麼傷，她只有說腰部扭
    到，伊認為告訴人應該沒有什麼事，所以就先行離開；且伊
    有跟告訴人劉佳珍說伊住隔壁巷子最後一間，詳細地址並沒
    有給她，也沒有告訴她伊的名字，伊說伊醉了要先回去，她
    沒有說什麼，也沒有明白同意伊可以離開，伊就自己離開，
    回家後就睡著了；當時伊的證件都在車上，且那條巷子的人
    都認識伊，不可能不知道伊是誰，警察可以很容易的找到伊
    ，如果要跑掉，為何將車子留下，伊並無逃逸之意思云云。
    惟查：
  (一)被告上開酒後駕駛動力交通工具，因而肇事致人受傷之事實
    ，業據被告於原審坦承不諱（原審卷第12背面、28頁），核
    與證人即告訴人劉佳珍於原審此部分證述之情節大致相符，
    並有刑法第185條之3案件觀察測試紀錄表、道路交通事故當
    事人酒精測定紀錄表、舉發違反道路交通管理事件通知單影
    本、道路交通事故現場圖、調查報告表(一)(二)各1份、肇事現
    場暨汽機車受損照片10張、東勢鎮農會附設農民醫院一般診
    斷書1紙（見警卷第10-22、25頁）在卷可稽。按刑法第185
    條之3規定所謂「不能安全駕駛」，乃抽象危險犯，並不以
    發生具體危險為必要，對於吐氣酒精濃度已達每公升0.55毫
    克（0.55MG/L）以上，肇事率為一般正常人之10倍，認為已
    達不能安全駕車之標準，此業經法務部88年5月18日以法88
    檢字第001669號函告週知，應為絕對不能安全駕駛動力交通
    工具。又當人飲酒後，若以吐氣酒精濃度測試器測得之呼氣
    濃度達到每公升0.5毫克時，反應較慢，感覺減低，將影響
    駕駛；達到每公升0.75毫克時，思考與個性行為均會改變；
    達到每公升1.0毫克時，步態不穩，噁心嘔吐，精神混惑不
    清晰；亦業據行政院國軍退除役官兵輔導委員會臺北榮民總
    醫院以88年8月5日（88）北總內字第26868號函釋明確。本
    案於肇事後之同日12時40分，對被告實施酒精濃度值測試，
    測得其吐氣所含酒精濃度高達1.47mg/l，已逾上開數值甚多
    ，依據上開研究報告有關駕駛人酒後駕車行為表現之結論，
    足認被告因飲酒已至駕駛技巧障礙，視覺及行為反應能力減
    低，而達不能安全駕駛動力交通工具無疑，此參之被告於肇
    事後遭查獲、測試過程中，猶有含糊不清之情況，亦有上開
    刑法第185條之3案件觀察測試紀錄表可參，益徵其酒醉程度
    確實已達喪失安全駕駛操控動力交通工具之能力，從而，本
    案就被告酒後已無法安全駕駛而仍駕駛動力交通工具，並致
    他人受傷之犯行，已臻明確，堪以認定。
  (二)被告就肇事逃逸部分，雖以前詞為辯，惟按刑法第185條之4
    肇事逃逸罪增訂之立法理由，乃「為維護交通安全，加強救
    護，減少被害人之死傷，促使駕駛人於肇事後，能使被害人
    即時救護」，是立法者認駕駛人駕車肇事後，倘能將被害人
    即時救護，或留在現場處理，避免後車再次撞擊傷者，均可
    減輕或避免被害人之傷亡，此攸關社會大眾生命、身體之安
    全，因而將駕車肇事逃逸行為，明文規定為犯罪行為加以處
    罰。本條既是在防止逃逸行為所產生之抽象危險，因此所謂
    「逃逸」，應非指行為人有積極「逃亡、隱匿」等阻礙犯罪
    偵查行為，而係指行為人不留在肇事現場為即時救護、避免
    後車再度撞擊或協助相關人員迅速處理事故而離去之行為，
    蓋此一離去行為可能使因肇事所發生之損害有再度擴大之危
    險（最高法院95年度台上字第2193號裁判意旨參照）。經查
    ：
  1.被告於肇事後，曾下車詢問告訴人劉佳珍有無受傷，經告訴
    人告知非常痛，痛到不行等語後，被告並未留在現場為任何
    救護措施或處置，未留置現場等候員警到場處理及協助救護
    傷患，亦未經告訴人同意，隨即步行離開現場返家等情，業
    經被告自承在卷(原審卷第13、14、28頁)，並據證人即被害
    人劉佳珍於原審證述：那時候伊很痛，被告下車來看一下，
    問伊有沒有受傷？伊回答很痛、痛得不行，被告聽到伊這麼
    說後，說他肚子痛，要回家上廁所，伊回說伊人都被撞到這
    裡了，你還要回家上廁所，那時伊痛到講不出話，沒有跟他
    說同意他回去等語明確（見原審卷第21頁背面、第23頁）。
    另本件被告、告訴人所駕駛之兩車發生碰撞時，告訴人身體
    彈起撞擊被告駕駛之系爭車輛駕駛座前擋風玻璃，之後跌落
    地上，告訴人之安全帽、眼鏡、鞋子均飛出散落地上，系爭
    車輛前擋風玻璃亦有明顯裂痕等情，亦據證人劉佳珍於原審
    結證明確（原審卷第22頁），並有卷附之肇事現場照片（參
    警卷第18－21頁）可徵，且為被告所不爭執，上開事實均堪
    以認定。而告訴人於兩車相撞後既曾彈至系爭車輛前擋風玻
    璃，方又落地，被告對此自應知之甚明，是果如被告於本院
    辯稱係是告訴人騎機車撞伊車的側面云云，則告訴人應無彈
    至車輛前擋風玻璃之理，復酌以告訴人倒地後既曾向被告表
    示甚痛，況被告對於過失傷害犯行，於原審亦認罪（見原審
    卷第11頁），綜核該等情狀，被告當可明顯推知告訴人已受
    有傷害，則被告對於告訴人劉佳珍因其酒後駕駛自小客車肇
    事之行為致受有傷害乙節，應已有認識，其於本院所辯未看
    到被害人身上有什麼傷，認為應該沒有什麼事，所以就先行
    離開云云，顯與事實不符。
  2.被告雖辯以其有向告訴人告知其住隔壁巷子最後一間，且其
    證件均在車上，巷子的人都認識之，警察可以很容易找到人
    等語。姑不論被告自承其並未將詳細地址及其姓名告知告訴
    人，則被告斯時縱確有向告訴人為上開表示，告訴人亦未必
    能因此找到被告之住處而向其究責，顯無從僅據此推論被告
    無逃逸之意。況被告於查獲員警劉清安循現場目擊民眾指證
    而至其上址家中查訪時，身上有濃厚酒味，經員警拍打肩膀
    叫醒被告，詢以是否於上開時、地發生交通事故時，被告回
    答含糊，一會兒說有，一會兒說沒有，員警劉清安在被告家
    中詢問時，被告都是否認有肇事，並說只有喝醉而已等情，
    業據證人劉清安於原審證述明確（原審卷第24頁）；嗣被
    告於99年12月14日16時55分製作警詢筆錄時，則雖坦承有於
    上開時、地肇事，惟仍辯稱：「（問：於99年12月14日12時
    40分在你住處為你檢測酒精濃度為I.47GM /L，你是否知道
    酒後不得駕車?）我在家都沒有出去。」、「（問：你肇事
    前何時地與何人喝酒？喝何種類的酒？總共喝了多少瓶？或
    多少杯的酒？何時駕車離開？）我是發生車禍後回家才喝。
    自己喝米酒約免洗杯l、2杯。」云云（警卷第4頁），迨至
    同日21時10分許檢察官初訊之時，始坦認有酒後肇事之行為
    （偵卷第11頁），可知被告於其家中遭查獲之第一時間點係
    否認有本案肇事之行為，迨至警詢時，雖承認有肇事行為，
    然稱其吐氣所含酒精濃度每公升1.47毫克，係因於肇事後返
    家飲酒所致，否認有酒後駕車行為，是被告於案發後前後所
    辯極不一致，且避重就輕，則以被告於肇事返家後，迭次否
    認、掩飾其肇事、酒後肇事之事實，並佐以被告於本案發生
    前之89、95年間，兩度因違背安全駕駛致交通危險罪，經臺
    灣臺中地方法院豐原簡易庭分別以89年度豐交簡字第105號
    、89年度豐交簡字第336號判決判處拘役50日、55日確定，
    有臺灣高等法院被告前案紀錄表1份在卷可稽，足見被告應
    係惟恐警方接獲報案到場處理時發現其再度酒後駕車犯行，
    乃起意逃離現場，絕非如其偵查中所辯為找其哥哥處理本案
    ，或其於原審所稱因內急、想睡覺而急於返家云云，亦可見
    被告於肇事後，雖見告訴人已受傷，仍無留在現場處理後續
    救護行為之意願，已至為明確。至被告於原審雖另辯以：本
    件肇事後，警察什麼時候到伊家中去，伊不知道，伊到交通
    小隊製作筆錄的事，也是剛剛才知道，伊忘記有到交通隊製
    作警詢筆錄，這些事伊真的一點記憶都沒有云云，然衡之被
    告於原審自稱其對於本案肇事之經過尚有記憶，並稱：當時
    是被害人衝出來等語，卻辯稱其對肇事返家後，警察至其家
    中之談話，乃至於同日到交通小隊製作筆錄等經過毫無記憶
    ，實與常情有違，況被告於原審自承上開警詢筆錄上之簽名
    均其親簽，而觀諸該筆錄上之簽名，與被告於偵查中及本院
    準備程序時簽名之字體、筆順相較，並無特殊異常，斯時被
    告既能正常簽名，殊難想像其於簽名時意識不清，且被告於
    警詢之時，尚知編造其係於車禍發生後始飲酒之謊言以卸責
    ，顯然其當時之辨識能力並無障礙，此部分所辯亦無足採信
    。
  3.被告雖另辯稱：當時如果是要跑掉，為何將車子留下等語，
    然以，肇事駕駛人置留肇事車輛於現場，或因機械故障，或
    因一時情急失措，或因畏罪心虛倉皇逃逸未及思此，其原因
    容有多端，實難僅憑此遽推論被告無肇事逃逸之犯意。且被
    告雖將車輛棄置現場，仍無解於其案發當時並未積極對告訴
    人為救護行為之認定，本件被告既不否認車禍發生後，並未
    留置現場對被害人施行救護，且坦承其未經告訴人之同意即
    擅自離去，亦未留下任何資料或連絡方式，準此，被告確有
    駕車肇事致人受傷而逃逸之犯意及行為之事實，已至為明確
    。
  4.證人劉佳珍於原審審理時，經詢以：被告有無留下他的聯絡
    方式之問題時，雖答以：因為我們都認識，就知道他住哪裡
    ，伊先生認識他，都有認識，那時伊上救護車，他應該是留
    給伊先生，伊先生有這樣告訴伊，因為被告就住在伊家下面
    而已，伊公公認識他們，車禍的時候，大約知道被告是我們
    的鄰居等語，惟告訴人之配偶徐自閔於本院證稱：「（問：
    你有過去跟被告交談嗎？）我到的時候，先看我老婆有無怎
    樣，被告跟我說他要回家上廁所，因為尿急，他說他住在巷
    口旁邊。（問：他怎麼跟你說他住的地方在那？）隔壁巷子
    ，然後用手指方向。」、「（問：你是否同意讓被告離開現
    場？）我那時沒有表示意見，我在等救護車。」、「（問：
    你離開現場前被告有無再回來過？）沒有。」、「（問：你
    認識被告嗎？知道他家在哪裡嗎？）我原來不認識他。旁邊
    的人在被告離開後，旁邊的人說那個人就是某某人的弟弟。
    我認識被告的哥哥，所以我知道他哥哥家住哪裡。」等語（
    見本院卷第30頁、第31頁），顯見告訴人之配偶徐自閔並不
    認識被告，亦不知被告之實際住所，且被告離開後一直到救
    護車到達載運告訴人離開後，被告均未再返回現場均堪認定
    ，被告當時並未將其地址、姓名等聯絡資訊告知告訴人，亦
    經被告自承在卷核與告訴人之配偶徐自閔證述情節相符，被
    告明顯未對告訴人施予救護或採取其他必要措施，亦未留置
    現場等候員警到場處理及協助救護傷患至明，被告確有逃逸
    之事實及犯意，應堪認定，本件告訴人縱確因其公公與被告
    相識而有上開之認知，實亦無解於被告肇事逃逸犯罪之成立
    ，併此敘明。
  (三)綜上所述，被告自白酒後駕車部分，核與事實相符，應堪採
    信，惟就肇事逃逸部分，所辯主觀上無逃逸之意圖云云，則
    為飾卸之詞，不足採信，本案事證明確，被告上開犯行均堪
    以認定。
三、論罪科刑之理由：
  (一)核被告黃煒良所為，係犯刑法第185條之3服用酒類不能安全
    駕駛動力交通工具罪及第185條之4肇事逃逸罪。
  (二)被告所犯上開二罪，犯意個別、行為互殊，應予分論併罰。
  (三)原審認被告罪證明確，適用刑法第185條之3、第185條之4、
    第51條第5款，刑法施行法第1條之1第1項、第2項前段之規
    定，並審酌被告前於89、95年間，即因服用酒類不能安全駕
    駛動力交通工具罪，經臺灣臺中地方法院豐原簡易庭分別以
    89年度豐交簡字第105號、95年度（原判決誤載為89年度，
    應予更正）豐交簡字第336號判決分別科處拘役50、59日（
    原判決載為55日，應予更正）確定，已如前述，其對於酒後
    駕車之涉有刑責知之甚詳，本件於酒後測得吐氣所含酒精濃
    度高達每公升1.47毫克之重酒醉程度下，貿然駕駛動力交通
    工具上路，對往來之公眾及駕駛人自身皆具有高度危險性，
    所為顯漠視自己及公眾行之安全，又於酒後駕車肇事後，未
    能對告訴人劉佳珍施予救護，亦未留置現場等候員警到場處
    理及協助救護傷患，反逕行離開現場逃逸，致應受照護者擴
    大傷害之風險增加，犯後未能坦認己過，然已與告訴人劉佳
    珍達成民事和解，賠償被害人所受損失（參偵卷第19頁之和
    解書）之犯罪後態度等一切情狀，分別量處被告服用酒類，
    不能安全駕駛動力交通工具而駕駛部分，有期徒刑肆月；量
    處被告駕駛動力交通工具肇事，致人傷害而逃逸部分，有期
    徒刑柒月。並定其應執行之刑，且就蒞庭檢察官對被告所犯
    刑法第185條之3服用酒類不能安全駕駛動力交通工具罪部分
    雖具體求處有期徒刑2月，以被告前已有兩次服用酒類不能
    安全駕駛動力交通工具罪之前案紀錄，本次又在呼氣酒精濃
    度甚高之狀況下違犯本罪，自不宜輕縱，上開求刑之刑度過
    低，再者，被告既未因前案科刑之經驗獲取教訓，屢次再犯
    服用酒類不能安全駕駛動力交通工具罪，顯然被告並未能因
    前開刑罰之執行而匡正其行，為使其知所警惕，自有施以相
    當之處罰之必要，是不宜諭知緩刑之宣告，至被告以無力負
    擔為由請予緩刑，既非判斷是否緩刑應予考量之因素，於法
    亦難謂合，自屬無據，詳細說明其認定之理由，核其認事用
    法均無違誤，量刑亦稱妥適。被告上訴否認肇事逃逸，且認
    對酒醉駕駛部分，認其既已認罪，並願繳納公益捐，但原判
    決仍就此部分量處有期徒刑四月，顯然過重等語，指摘原判
    決不當。惟按原判決業已詳述被告駕駛動力交通工具肇事，
    致人受傷而逃逸之依據如上開理由欄所述，被告空言否認肇
    事逃逸，顯非可採，另被告前已有服用酒類不能安全駕駛動
    力交通工具犯行，本次再犯，自不宜從輕，亦經原判決詳細
    說明如上，被告上開上訴所指各節，顯均無理由，應予駁回
    。
據上論斷，應依刑事訴訟法第368條，判決如主文。
本案經檢察官吳經綸到庭執行職務。
中    華    民    國   100    年    8     月    25    日
            刑事第一庭    審判長法  官  李  璋  鵬
                                法  官  胡  森  田
                                法  官  胡  忠  文
以上正本證明與原本無異。
服用酒類，不能安全駕駛動力交通工具而駕駛部分，不得上訴。
駕駛動力交通工具肇事，致人受傷而逃逸部分，得上訴。
如不服本判決應於收受送達後10日內向本院提出上訴書狀，其未
敘述上訴之理由者，並得於提起上訴後10日內向本院補提理由書
（均須按他造當事人之人數附繕本）「切勿逕送上級法院」。
                                書記官  廖  家  莉
中    華    民    國   100    年    8     月    25    日
中華民國刑法第185條之3
服用毒品、麻醉藥品、酒類或其他相類之物，不能安全駕駛動力
交通工具而駕駛者，處 1 年以下有期徒刑、拘役或科或併科 15
萬元以下罰金。
中華民國刑法第185條之4
（肇事遺棄罪）
駕駛動力交通工具肇事，致人死傷而逃逸者，處 6 月以上 5 年
以下有期徒刑。